【裁判字號】    97,訴,153
【裁判日期】    980716
【裁判案由】    偽造文書等
【裁判全文】
臺灣板橋地方法院刑事判決               97年度訴字第153號
公  訴  人  臺灣板橋地方法院檢察署檢察官
被      告  丁○○
            乙○
上  1   人
選任辯護人  張麗真律師
上列被告因偽造文書等案件，經檢察官提起公訴（96年度偵字第
29931 號），本院判決如下：
    主  文
丁○○共同行使偽造私文書，足以生損害於他人，累犯，處有期
徒刑壹年，減為有期徒刑陸月，如易科罰金，以銀元參佰元即新
臺幣玖佰元折算壹日。偽造之「林其煥」及「彭張玉妹」印章各
壹枚，及如附表所示偽造之「林其煥」及「彭張玉妹」簽名及印
文均沒收。
乙○無罪。
    事  實
一、丁○○前於民國86年間因麻醉藥品管理條例案件經臺灣臺中
    地方法院以86年度易字第4207號判處有期徒刑3 月，如易科
    罰金，以銀元3 百元折算1 日確定，又因侵占案件經臺灣南
    投地方法院以87年度易緝字第22號判處有期徒刑5 月，如易
    科罰金，以銀元3 百元折算1 日確定，嗣臺灣南投地方法院
    再以88年度聲字第111 號就上開2 罪定其應執行刑為有期徒
    刑6 月，如易科罰金，以銀元3 百元折算1 日後，丁○○於
    88年3 月10日入監執行，至88年6 月9 日執行完畢。詎猶不
    知警惕，明知其無力按期繳交購車貸款，竟與戊○○、某真
    實姓名年籍不詳之成年男子與成年女子共4 人，基於意圖為
    自己不法所有而詐欺取財及行使偽造私文書之犯意聯絡，先
    由戊○○與當時任職南陽實業股份有限公司（下稱南陽公司
    ）北板橋營業所業務員之乙○（不知情）聯繫購車事宜，再
    由丁○○於90年5 月16日15時許，在臺中市某汽車旅館內簽
    約購買車號2N-0831 號HONDA 牌汽車（下稱系爭汽車），旋
    即進行對保手續，由丁○○於附表編號1 所示本票之發票人
    欄及編號2 所示汽車貸款申請書之申請人欄簽名，蔡文俊亦
    在該2 文書之連帶保證人欄簽名，而前揭不詳年籍之成年男
    子與成年女子則分別冒用「林其煥（起訴書誤載為「林其渙
    」應予更正）」及「彭張玉妹」名義在該2 文書之連帶保證
    人欄簽名各2 枚，並同意由朝欽公司審核人員代刻印章蓋印
    其上（嗣某不知情之朝欽公司職員即代刻林其煥與彭張玉妹
    印章各1 枚後蓋印其上，偽造印文之數量詳如附表所示），
    而偽造其2 人願就該本票債務及汽車貸款債務負連帶保證責
    任之私文書後，再將之交付乙○轉予朝欽實業股份有限公司
    （按朝欽公司乃負責處理南陽公司售出汽車後之汽車貸款審
    核業務）而行使之。嗣朝欽公司於核准前揭汽車貸款案後，
    即將前2 文書連同核准單送交第一商業銀行核貸，迨第一商
    業銀行撥款予南陽公司後，南陽公司於90年5 月17日以丁○○名義領得2N-0831 號牌照，再由乙○於90年5 月18日交車
    予戊○○。惟因丁○○並未依約第一期款，第一商業銀行乃
    將其對丁○○之貸款債權轉讓予朝欽公司，朝欽公司聯絡丁○○無著後，即持前開本票向本院聲請本票強制執行後，本
    院乃於90年7 月31日以90年度票字第5976號准許強制執行（
    相對人為丁○○、戊○○、林其煥與彭張玉妹），足以生損
    害於朝欽公司、「林其煥」及「彭張玉妹」本人。其後，彭
    張玉妹於91年間向臺灣士林地方法院訴請確認本票（按指系
    爭本票）債權不存在，經該院內湖簡易庭於91年4 月9 日以
    90年度湖簡字第928 號判決彭張玉妹勝訴，而林其煥則向臺
    灣臺北地方法院檢察署對朝欽公司法定代理人徐吉永提出偽
    造有價證券之刑事告訴（案號為96年度他字第1824號），朝
    欽公司始知上情，並於96年3 月27日向臺灣板橋地方法院檢
    察署提出告訴，進而查悉上情。
二、案經朝欽公司訴請臺灣板橋地方法院檢察署檢察官偵查起訴
    。
    理  由
壹、程序部分：
一、按被告以外之人於偵查中向檢察官所為之陳述，除顯有不可
    信之情況者外，得為證據，刑事訴訟法第159 條之1 第2 項
    定有明文。蓋現行法之檢察官仍有訊問被告、證人及鑑定人
    之權限，其應踐行之程序又多有保障被告或被害人之規定，
    證人、鑑定人於偵查中亦均須具結，就刑事訴訟而言，其司
    法屬性甚高；而檢察官於偵查程序取得之供述證據，其過程
    復尚能遵守法令之規定，是其訊問時之外部情況，積極上具
    有某程度之可信性，除消極上顯有不可信之情況者外，均得
    為證據。故主張其為不可信積極存在之一方，自應就此欠缺
    可信性外部保障之情形負舉證責任（最高法院98年度台上字
    第2904號判決參照）。本案證人林其煥於偵訊時具結所言，
    雖屬被告以外之人於審判外所為之言詞陳述，但該證人既係
    於偵查中向檢察官訊所為陳述，復已簽署結文，而被告及辯
    護人則未指出其作證時有何顯不可信之情形，自難僅憑其空
    言否定該證據方法之證據能力，即認有刑事訴訟法第159 條
    之1 第2 項除外規定之適用，應得作為本案證據。
二、本案證人丙○○、戊○○於檢事官詢問時之陳述乃被告以外
    之人於審判外所為之言詞陳述，依刑事訴訟法第159 條第1
    項規定，原則上不得作為證據。本院審酌被告乙○及其辯護
    人已明確表示不同意該等證據方法作為本案證據，且此2 人
    均已於本院審理時到庭接受交互詰問並具結作證，復無其他
    得作為證據之法定事由，當以其於審理時之證詞作為本案認
    定犯罪事實之證據方法。
貳、有罪部分（即被告丁○○部分）：
一、訊據被告丁○○雖矢口否認有何共同行使偽造私文書及詐欺
    犯行，略辯稱：伊不認識乙○、戊○○、林其煥及彭張玉妹
    等人，也沒有簽過附表所示本票及汽車貸款申請書及提供身
    分證正本給他人，伊身分證曾經遺失過，可能是別人冒用伊
    名義犯罪云云，然查：
    (一)前揭犯罪事實所載戊○○與乙○聯繫購車事宜、戊○○有
      在本票及汽車貸款申請書連帶保證人欄簽名、另有人冒用
      「林其煥」及「彭張玉妹」名義在該2 文書之連帶保證人
      欄簽名、乙○將該本票及汽車貸款申請書交予朝欽公司、
      朝欽公司核准汽車貸款、第一商業銀行撥款、領牌後交車
      予戊○○、無人依約繳交汽車貸款、第一商業銀行將其債
      權讓與朝欽公司、朝欽公司聲請本票強制執行、彭張玉妹
      訴請確認本票債權不存在、林其煥對朝欽公司法定代理人
      徐吉永提出偽造有價證券之刑事告訴等情，均為被告丁○○所不否認，核與證人林其煥於偵訊時具結所證（他字卷
      第123 至124 頁）、證人即同案被告乙○於本院審理時以
      證人身份具結所證（本院卷(二)第219 頁反面至第222 頁）
      、證人戊○○及丙○○於本院審理時具結證述（本院卷(二)
      第242 頁反面至第253 頁反面）之情節相符，並有本票及
      汽車貸款申請書（他字卷第5 直至7 頁）、第一商業銀行
      總行回函及所附分期案件審核通知單（本院卷(二)第267 至
      268 頁）、繳款資料查詢作業明細（本院卷(二)第269 頁）
      、新領牌照登記書（他字卷第117 頁）、南陽公司回函（
      本院卷(二)第270 頁）、債權移轉通知書（他字卷第9 頁）
      、本院90年度票字第5976號裁定及其確定證明書、臺灣士
      林地方法院內湖簡易庭90年度湖簡字第928 號宣示判決筆
      錄、臺灣臺北地方法院檢察署96年度他字第1824號通知書
      （他字卷第10至16頁）等附卷可稽，均堪信為真實。
    (二)查系爭本票及汽車貸款契約書上均有丁○○、戊○○、林
      其煥及彭張玉妹之簽章，而證人戊○○於本院審理時除坦
      言有於該2 文書上簽名之事實（本院卷(二)第244 頁）外，
      並具結證稱：當時好像是伊跟丁○○在場，乙○來臺中，
      伊有看到丁○○自己簽名，至於其他還有沒有人，我記不
      清楚等語（本院卷(二)第244 至245 頁），核與證人即同案
      被告乙○於本院審理時具結證稱：對保的地點是在臺中的
      旅館，當時丁○○、戊○○、林其煥及彭張玉妹等（他字
      卷第60頁）身分證影本的4 個人都在，我確定簽名都是他
      們親自簽名等語（本院卷第220 頁）相符，且經本院調取
      被告丁○○於90年間入監服刑時之簽名文件，連同其於本
      案歷次簽名文件及系爭本票原本、汽車貸款申請書影本送
      請法務部調查局鑑定後，確認系爭本票原本上「丁○○」
      之簽名，與前述被告丁○○於90年間入監服刑時之簽名文
      件及其於本案歷次簽名文件之簽名筆劃特徵相同，有該局
      98年2 月27日調科貳字第09800070960 號鑑定書在卷可查
      （本院卷(二)第171 至173 頁），堪認系爭本票發票人欄之
      「丁○○」等字均係被告丁○○親自書寫無訛。又按諸常
      理，辦理汽車貸款時通常須簽發本票作為擔保，且該張本
      票發票人、連帶保證人、發票日、票面金額、受款人，核
      與本案汽車貸款申請書上之申請人、連帶保證人、日期、
      金額及貸與人完全相符，證人戊○○及乙○亦均具結證稱
      此2 文件係同時作成，堪認本案汽車貸款申請書申請人欄
      之「丁○○」等字亦係被告丁○○親自書寫。至被告丁○○雖另辯稱：伊身分證曾經遺失過，可能是別人冒用伊名
      義犯罪云云，但經本院函請南投縣埔里鎮戶政事務所提供
      其歷次換發身分證之相關文書後，確認被告丁○○僅曾於
      96年12月20日補領及於97年4 月22日換領國民身分證，其
      中96年12月20日補領之理由，乃其舊身分證於95年4 月15
      日在臺中遺失，有該戶政事務所97年12月11日埔戶字第09
      70003444號函及所附申請書2 份在卷可查（本院卷(二)第14
      0 至142 頁），對照被告丁○○之入出監資料，可知其於
      89年3 月23日起至89年4 月22日在監執行另案詐欺案件（
      拘役30日），89年6 月11日起至90年2 月23日入所戒治，
      同年7 月13日再度接受戒治，90年8 月7 日起至91 年9月
      14日轉執行另案毒品案件（有期徒刑10月），95年4 月18
      日入監執行執行另案槍砲案件（有期徒刑2 年），96年12
      月10日假釋出監，此除可證明被告丁○○於90年5 月16日
      並未在監在押外，亦可證明被告丁○○係於96年12月10日
      假釋出監後，始於同年12月20日向南投縣埔里鎮戶政事務
      所補領身分證，而其所稱遺失身分證之時間（即95年4 月
      15日），則與其入監執行槍砲案件之日期（即95年4 月18
      日）相近，但與本案犯罪時間相隔5 年之久，倘其身分證
      於90年5 月16日之前即已遺失，按理應係於前次出監（即
      91年9 月15日）即申請補領，而非遲至96年12月20日始行
      申請，此外復無其他證據證明被告丁○○曾於90年5 月前
      有遺失身分證之情事，自難僅因其空言辯駁，即遽信為真
      。再者，汽車新領牌照須由領牌人出示身分證正本以憑辦
      理，否則即無法完成領牌手續，此乃眾所週知之事實，而
      本案南陽公司確有於90年5 月17日以丁○○名義領得2N-0
      831 號牌照乙節，有新領牌照登記書（他字卷第117 頁）
      附卷為證，可證被告丁○○之身分證正本確曾於上開日期
      經由南陽公司人員持往監理站辦理領牌事宜，且證人戊○○及乙○亦均具結證稱當時係由被告丁○○交付其身分證
      正本予乙○等語，參以國民身分證乃識別是否為我國公民
      及其身分資料之重要文件，除有特殊情形，應無隨意流通
      以供他人任意使用之理，本案既查無任何證據足證被告丁○○之身分證件於上開時間有遭他人持用之事實，則該身
      分證正本當係由被告丁○○所交付者無訛，故其辯稱並未
      交付身分證正本云云，亦無可採。
    (三)依證人戊○○於本院審理時具結證稱：伊於90年5 月16日
      前因為剛離婚，後來透過朋友認識丁○○，並借住她位於
      臺中市○○街的家，後來伊不知道是看DM或是聽人家說，
      得知向乙○買車可以「零元交車」，就把這個訊息告知丁○○，丁○○就叫伊幫忙聯絡；被告丁○○沒有多餘的錢
      可以買車，如果買車還要付頭期款，她可能就不會買；伊
      借住期間內，沒有看到丁○○有去工作等語（本院卷(二)第
      243 頁、第244 頁反面、第246 頁），可知以被告丁○○
      當時之經濟狀況，確實無力按期繳交購車貸款，而證人戊○○既然明知此情，卻未將之告知業務員乙○（本院卷(二)
      第246 頁反面），反而答應擔任丁○○購車貸款及擔保本
      票之連帶保證人，其後復親自北上取車，此後該車即下落
      不明（至91年3 月間始尋回，現已重新領牌轉賣他人），
      其除就被告丁○○無力購車而仍予購買領車所涉詐欺取財
      犯行有所預見外，客觀上並已參與犯罪行為之分擔。
    (四)證人乙○於本院審理時已具結證稱：對保的地點是在臺中
      的旅館，當時丁○○、戊○○、林其煥及彭張玉妹等（他
      字卷第60頁）身分證影本的4 個人都在，我確定簽名都是
      他們親自簽名；當時因為都是舊式身分證，伊只能核對身
      分證的出生年月日去推算這個人的年齡是否相符等語（本
      院卷第220 頁），且系爭本票貸款契約書上丁○○、戊○○、林其煥及彭張玉妹等人之簽名各有特色，其中林其煥
      及彭張玉妹之簽名，核與丁○○於本院97年6 月16日審理
      時所寫林其煥及彭張玉妹姓名（本院卷(一)第34頁）及戊○○於本院98年6 月2 日所寫林其煥及彭張玉妹姓名（本院
      卷(二)第257 頁），在筆順、筆勢、轉折、勾勒方式及神韻
      上均屬迥異，堪認證人乙○證稱：當時在場簽名者除蔡汶
      涓及戊○○外，尚有自稱彭張玉妹及林其煥之人等語屬實
      。至於證人戊○○於本院審理時雖具結證稱：當時好像是
      伊跟丁○○在場，至於其他還有沒有人，我記不清楚等語
      （本院卷(二)第244 至245 頁），但其既僅係單純表示記不
      清楚，參以其在本票及汽車貸款申請書簽名當時，距離本
      案作證時已有8 年之遙，其因此就某部分事物出現記憶模
      糊之情形，在所難免，此應不足以推翻本院前揭認定。再
      者，真正的彭張玉妹於發覺遭人冒名後，已另向臺灣士林
      地方法院訴請確認本票債權不存在，並經該院內湖簡易庭
      於91年4 月9 日以90年度湖簡字第928 號判決勝訴，有該
      判決書在卷可查（他字卷第13至15頁），另真正的林其煥
      於發覺遭人冒名後，除向臺灣臺北地方法院檢察署對朝欽
      公司法定代理人徐吉永提出偽造有價證券之刑事告訴（案
      號為96年度他字第1824號）外，並已具結證述遭人冒名之
      事實，倘非真係遭人冒名擔任保證人，應無甘冒誣告、偽
      證之嚴厲罪責而指訴他人涉犯偽造文書事實之必要，且被
      告丁○○對於該林其煥及彭張玉妹係遭人冒名偽簽姓名於
      系爭本票及汽車貸款申請書乙節亦無爭執，堪認該2 文書
      關於林其煥及彭張玉妹簽名表示願就該本票債務及汽車貸
      款債務負連帶保證責任部分，確屬偽造文書無誤。綜上各
      情，可知真正的林其煥及彭張玉妹並未同意就系爭本票債
      務及汽車貸款債務負連帶保證責任，亦未授權他人以其名
      義簽名於該2 文件之連帶保證人欄，但於90年5 月16日對
      保當日，確有不詳年籍之成年男女各1 名冒用林其煥與彭
      張玉妹名義簽名其上，並同意由朝欽公司審核人員代刻印
      章蓋印其上（嗣某不知情之朝欽公司審核人員即代刻林其
      煥與彭張玉妹印章各1 枚後蓋印其上），而偽造其2 人願
      就該本票債務及汽車貸款債務負連帶保證責任之私文書後
      ，再將之交付乙○轉予朝欽公司而行使之，足以生損害於
      朝欽公司、「林其煥」與「彭張玉妹」本人。另本件汽車
      貸款既係由蔡玟娟出名購買，過程中均由戊○○負責接洽
      聯繫及事後取車，則此2 人與該不詳年籍之成年男女各1
      名間，就上開購車詐欺及偽造文書等情，應亦有犯意聯絡
      及行為分擔甚明。
    (五)綜上所言，本案事證已甚明確，被告丁○○犯行堪以認定
      。
二、被告行為後，刑法及其施行法業於95年7 月1 日修正施行，
    關於新舊法律變更之比較適用，原則上應就罪刑有關之共犯
    、未遂犯、想像競合犯、牽連犯、連續犯、結合犯，以及累
    犯加重、自首減輕暨其他法定加減原因（如身分加減）與加
    減例等一切情形，綜其全部罪刑之結果而為比較（最高法院
    95年第8 次刑事庭會議決議參照）。經查：(一)修正後刑法已
    刪除原第55條後段牽連犯之規定，如依修正後之規定，被告
    所犯2 罪可能數罪併罰，此結果較依修正前得僅論以一罪為
    重，經比較新舊法後，應以適用修正前刑法第55條後段對被
    告較為有利；(二)就刑法第33條第5 款部分，本案被告所犯刑
    法第339 條第1 項本身雖未修正，但在此次刑法及其施行法
    修正之前，依罰金罰鍰提高標準條例第1 條前段之規定，其
    罰金部分之最低法定刑度為「銀元1 元（即新臺幣30元）以
    上」，嗣因刑法施行法第1 之1 條已增訂：「中華民國九十
    四年一月七日刑法修正施行後，刑法分則所定罰金之貨幣單
    位為新臺幣；九十四年一月七日刑法修正時，刑法分則編未
    修正之條文定有罰金者，自九十四年一月七日刑法修正施行
    後，就其所定數額提高為三十倍，但七十二年六月二十六日
    至九十四年一月七日新增或修正之條文，就其所定數額提高
    為三倍」，此規定因屬前揭罰金罰鍰提高標準條例第一條但
    書所稱之「法律已依一定比率規定罰金或罰鍰之數額或倍數
    」，自應優先適用，另修正後刑法第33條第5 款亦已將罰金
    刑調整為新臺幣1 千元以上，以百元計算，故依前述標準換
    算後，刑法第339 條第1 項罰金最低刑度部分已變更為「新
    臺幣1 千元以上」，經比較前後規定之刑度，應以修正前之
    規定對被告較為有利；(三)就易科罰金之折算標準部分，如依
    修正前刑法第41條第1 項及修正前罰金罰鍰提高標準條例第
    2 條之規定，應以銀元3 百元即新臺幣9 百元折算1 日，惟
    若依修正後刑法第41條第1 項前段（原罰金罰鍰提高標準條
    例第2 條已同時刪除）之規定，應以新臺幣1 千元、2 千元
    或3 千元折算1 日，二者相較之下，應以修正前之規定較有
    利於被告。經綜合比較前述各項法律變更之結果（至於刑法
    第47條關於累犯之規定雖亦有修正，但依最高法院97年度第
    2 次刑事庭會議決議，本案被告丁○○所犯因屬故意犯罪，
    無論依修正前刑法第47條或修正後第47條第1 項之規定均構
    成累犯，即無有利或不利之情形，於刑法修正施行後法院為
    裁判時，無庸為新、舊法之比較）後，因修正後之規定並未
    對被告更為有利，依據刑法第2 條第1 項前段，應一體適用
    修正前刑法之規定。
三、核被告丁○○所為，係犯刑法第216 條、第210 條之行使偽
    造私文書罪及同法第339 條第1 項詐欺取財罪。其與戊○○
    及某不詳年籍之成年男子與成年女子共4 人就本案詐欺取財
    及行使偽造私文書罪有犯意聯絡及行為分擔，屬共同正犯。
    又其利用不知情之朝欽公司職員代刻「林其煥」與「彭張玉
    妹」印章後，蓋印於系爭本票及汽車貸款申請書，而偽造如
    附表所示偽造之印文，屬間接正犯。所犯偽造印章、署押及
    印文屬偽造私文書之階段行為，均應為其後行使該偽造私文
    書之高度行為所吸收，不另論罪，所犯前開2 罪間有方法目
    的之牽連關係，屬牽連犯，應僅論以較重之行使偽造私文書
    罪。次查被告丁○○前於86年間因麻醉藥品管理條例案件經
    臺灣臺中地方法院以86年度易字第4207號判處有期徒刑3 月
    ，如易科罰金，以銀元3 百元折算1 日確定，又因侵占案件
    經臺灣南投地方法院以87年度易緝字第22號判處有期徒刑5
    月，如易科罰金，以銀元3 百元折算1 日確定，嗣臺灣南投
    地方法院再以88年度聲字第111 號就上開2 罪定其應執行刑
    為有期徒刑6 月，如易科罰金，以銀元3 百元折算1 日後，
    丁○○於88年3 月10日入監執行，至88年6 月9 日執行完畢
    等情，有臺灣高等法院被告前案紀錄表在卷可查，其既於前
    案有期徒刑執行完畢後5 年內，故意再犯本案有期徒刑以上
    之罪，當已構成累犯，應依修正後刑法第47條第1 項規定加
    重其刑。爰審酌被告丁○○之素行紀錄、犯罪之動機目的、
    犯罪所生危害程度、及犯後態度等一切情狀，量處如主文所
    示之刑。另查被告犯罪後，中華民國九十六年罪犯減刑條例
    業經總統於96年7 月4 日公布，並自同年月16日起生效施行
    ，核本件被告之犯罪時間，係在96年4 月24日以前，合於該
    條例所列之減刑要件，爰依該條例第2 條第1 項第3 款規定
    ，減其宣告刑2 分之1 ，另因減刑後已符合刑法第41條之易
    科罰金要件，爰併依同條例第9 條諭知如易科罰金之折算標
    準。末按偽造之印章、印文或署押，不問屬於犯人與否，沒
    收之，刑法第219 條定有明文，本案係共同正犯即前述某不
    詳年籍之成年男子與成年女子分別冒用「林其煥」、「彭張
    玉妹」名義簽名於系爭本票及汽車貸款申請書，復利用不知
    情之朝欽公司職員代刻「林其煥」與「彭張玉妹」印章各1
    枚後蓋印於前2 文書而偽造如附表所示之印文，該偽造之「
    林其煥」與「彭張玉妹」印章各1 枚因無證據證明其業已滅
    失，應與如附表所示偽造之簽名及印文併依刑法第219 條沒
    收之。至丁○○雖另聲請傳蘇文隆作證（本院卷(二)第273 頁
    反面），但所稱蘇文隆乃戊○○之兄弟僅屬臆測之詞，且未
    提出其身分證字號、住址或其他足以特定其身分之特徵，實
    難僅憑其空泛請求而認有調查之必要。另戊○○涉犯共同行
    使偽造私文書及詐欺取財犯行部分，宜由檢察官另為適法之
    處置，附此敘明。
參、無罪部分（即被告乙○部分）：
一、公訴意旨略以：被告乙○乃係南陽實業股份有限公司北板橋
    營業所營業員，負責銷售汽車，並為該公司辦理汽車貸款之
    對保業務，竟與丁○○共同基於意圖為自己之不法利益及行
    使偽造私文書（起訴書原認定系爭本票關於偽造林其煥及彭
    張玉妹部分係涉犯意圖供行使之用而偽造有價證券罪，嗣於
    本院97年6 月16日準備程序期日已更正為行使偽造私文書罪
    ）之犯意聯絡，於90年5 月16日，先由丁○○簽發如附表編
    號1 所示本票後，再由乙○說服不知情之蔡文俊擔任該張本
    票及汽車貸款申請書之連帶保證人，2 人並於同日及翌（
    ）日在不詳地點共同偽簽「林其煥」及「彭張玉妹」姓名，
    又偽造該2 人印章後蓋印於本票及汽車貸款申請書上，冒用
    林其煥及彭張玉妹名義表示願擔任該本票債務及汽車貸款債
    務之連帶保證人後，再由乙○持該張本票及汽車貸款申請書
    向第一商業銀行股份有限公司辦理汽車貸款而行使之，第一
    商業銀行股份有限公司後將該債權轉讓予朝欽實業股份有限
    公司，未確實對保而違背任務，足生損害於彭張玉妹、林其
    渙及該本票之持有人即朝欽實業股份有限公司，因認被告乙○所為，係犯刑法第216 條、第210 條之行使偽造私文書及
    第342 條背信罪嫌。
二、按犯罪事實，應依證據認定之，無證據不得認定犯罪事實，
    又不能證明被告犯罪者，應諭知無罪之判決，刑事訴訟法第
    154 條第2 項、第301 條第1 項分別定有明文。認定不利於
    被告之事實，須依積極證據，苟積極證據不足為不利於被告
    事實之認定時，即應為有利於被告之認定，更不必有何有利
    之證據。又認定犯罪事實所憑之證據，雖不以直接證據為限
    ，間接證據亦包括在內，然而無論直接或間接證據，其為訴
    訟上之證明，須達於通常一般人均不致有所懷疑，而得確信
    其為真實之程度，始得據為有罪之認定（最高法院30年上字
    第816 號及76年臺上字第4986號判例參照）。另告訴人之告
    訴，係以使被告受刑事訴追為目的，是其陳述是否與事實相
    符，仍應調查其他證據以資審認（最高法院52年台上字第13
    00號判例參照）。
三、本件公訴人認被告涉犯行使偽造私文書及背信罪嫌，主要係
    以：(一)告訴人朝欽公司之指訴；(二)證人蔡文俊之證述及被告
    丁○○之簽名；(三)證人林其煥之證述及其簽名；(四)證人甲○○、丙○○之證詞；(五)系爭本票、汽車貸款申請書、車輛動
    產抵押契約書、債權移轉證明書、存證信函、營利事業登記
    證、連帶保證人身分證影本及臺灣士林地方法院內湖簡易庭
    90年度湖簡字第982 號宣示判決筆錄，為其論據。
四、訊據被告於本院歷次準備及審理時均堅詞否認有何行使偽造
    私文書及背信犯行，辯稱：伊係依照慣例辦理汽車貸款手續
    ，只是遇到不對的人，伊並無行使偽造私文書及背信之故意
    等語，辯護人則為被告乙○辯護稱：(一)被告乙○不認識丁○○、戊○○、林其煥與彭張玉妹，且系爭汽車乃暢銷車款，
    相當好賣，賣一台車的獎金也只有8 千元，被告乙○不可能
    只為區區8 千元而犯罪，故無犯罪之動機，亦不可能貪圖業
    績而代墊頭期款及相關規費；(二)被告乙○係親自看丁○○、
    戊○○、林其煥與彭張玉妹等人簽名，並按其所述資料填寫
    資料，完成對保手續，並未與丁○○共同冒用林其煥與彭張
    玉妹名義簽名之情事；(三)被告乙○已善盡其對保時應盡義務
    ，不能僅因林其煥及彭張玉妹否認有擔任連帶保證人，即認
    被告乙○未盡對保責任，如有虛偽，應屬徵信的責任；(四)被
    告乙○與丁○○間並無任何犯意聯絡，否則汽車應早遭該2
    人賣出獲利，而非至91年即遭尋回拍賣，被告乙○應僅係被
    利用的工具，不可能參與犯罪等語。經查：
    (一)關於行使偽造私文書部分：
      1.告訴人朝欽公司指稱：被告乙○乃承辦丁○○購買系爭
        汽車時辦理對保，並將填妥資料及簽名之系爭本票與汽
        車貸款申請書交予朝欽公司之南陽公司業務員等語，固
        為被告乙○所不否認，但依證人戊○○於本院審理時具
        結證稱：「（你提到對保，乙○有請你或丁○○準備什
        麼證件？）就是把身分證影本給他，至於丁○○是交付
        身分證影本或影本我想不起來等語」等語（本院卷第24
        6 頁反面），可知被告乙○於辦理對保時，確實有請丁○○及戊○○提供身分證件之事實。其次，汽車新領牌
        照須由領牌人出示身分證正本以憑辦理，否則即無法完
        成領牌手續，此乃眾所週知之事實，本案南陽公司既有
        於90年5 月17日以丁○○名義領得2N-0831 號牌照乙節
        ，有新領牌照登記書（他字卷第117 頁）附卷為證，可
        知被告丁○○之身分證正本確曾於上開日期經由南陽公
        司人員持往監理站辦理領牌事宜，而依卷存事證，南陽
        公司與丁○○接洽者僅有被告乙○1 人，堪認被告乙○
        辯稱伊有向丁○○拿身分證正本等語屬實。再者，經檢
        察事務官向朝欽公司擔任分期業務之經理丙○○請求提
        供本件系爭汽車貸款之連帶保證人資料，其於96年、6
        月5 日偵查庭時提供丁○○、戊○○、林其煥與彭張玉
        妹身分證正本面影本1 張（他字卷第60頁），表示被告
        乙○將系爭本票及汽車貸款申請書交予朝欽公司時，確
        有檢附丁○○、戊○○、林其煥與彭張玉妹之身分證件
        作為附件，且本件汽車貸款經乙○交予朝欽公司審核後
        ，業已核准貸款，此有第一商業銀行總行回函及所附分
        期案件審核通知單（本院卷(二)第267 至268 頁）在卷可
        查，表示被告乙○在辦理本件汽車貸款時所檢附之文件
        在客觀上應已符合朝欽公司之要求。
      2.系爭本票及汽車貸款申請書上「林其煥」與「彭張玉妹
        」之簽名並非該本人真正簽名，且林其煥與彭張玉妹本
        人亦未同意朝欽公司代刻印章蓋用於系爭本票及汽車貸
        款申請書上等情，固經認定如前，但被告乙○則否認有
        冒用該2 人名義偽造簽章之行為，且無行使偽造私文書
        之主觀故意，故本案此部分首要爭點，在於被告乙○有
        無實際參與偽造林其煥與彭張玉妹簽章之事實，及其是
        否知悉前開文件上林其煥、彭張玉妹之簽章屬於偽造？
        惟查被告丁○○僅辯稱其並未在系爭本票及汽車貸款申
        請書上簽名云云，證人林其煥於偵訊時亦僅具結證稱有
        遭人冒名之事，均未提及前揭偽造之林其煥與彭張玉妹
        簽章係何人所為，故其所言均不足以作為被告乙○不利
        之認定。其次，依證人戊○○於本院審理時所證，僅能
        證明被告乙○有到臺中辦理對保及其有在前2 文件簽名
        擔任連帶保證人之事實，尚難以其所言推論前揭偽造之
        林其煥與彭張玉妹簽章乃被告乙○所為，或被告乙○知
        悉該等簽章屬偽造簽章之事實（至其於檢察事務官詢問
        時所言無證據能力，不得作為本案證據，理由詳如前述
        ）；再者，證人丙○○乃朝欽公司負責分期貸款業務之
        經理，其並未親自參與對保事宜，故其於本院審理時所
        言，並不得作為證明此部分爭點之依據（至其於檢察事
        務官詢問時所言無證據能力，不得作為本案證據，理由
        詳如前述，至於告甲○○於偵查中係以告訴人代理人之
        身份而為陳述，故其於檢察事務官詢問時所言，依同一
        理由，亦無證據能力，均不得作為本案證據）；此外，
        公訴人所引系爭本票、汽車貸款申請書、車輛動產抵押
        契約書、債權移轉證明書、存證信函、營利事業登記證
        、連帶保證人身分證影本及臺灣士林地方法院內湖簡易
        庭90年度湖簡字第982 號宣示判決筆錄等書證，均僅能
        證明其文書所表彰之內容，而無法進一步推論被告乙○
        有共同偽造林其煥與彭張玉妹簽章，或知悉該等簽章屬
        於偽造之事實。至於公訴檢察官雖質疑汽車貸款申請書
        中彭張玉妹與戊○○住址相同，電話與丁○○相同等情
        ，但被告乙○就此則辯稱：「當時戊○○跟我說，彭張
        玉妹跟林其渙是老闆，戊○○是受僱於該二人當師傅，
        地點在苗栗，彭、林於簽約時也這樣說，他們說他們是
        作土木裝潢」「（丁○○當時跟你說她的職業？）房屋
        仲介」「（為何你在彭張玉妹的服務單位及電話有一部
        份寫的跟丁○○一樣？）在我的理解內，我認為作房屋
        仲介的人都會有配合的包工，所以當時我並沒有覺得他
        們的回答有何不符邏輯的地方」等語（本院卷(二)第275
        頁），核與常理尚無明顯齟齬之處，參以一般貸款之對
        保程序乃為確認簽約者（包括借用人及保證人）是否確
        有簽約或承諾擔任保證之真意而已，至其有無履行承諾
        之經濟能力，則屬徵信人員負責之範疇，本案被告乙○
        於辦理本件汽車貸款之對保手續時，客觀上既已有4 名
        與身分證件年齡相仿、性別相同之人到場對保，且證人
        戊○○於本院審理時亦具結證稱：伊當時沒有跟乙○提
        到我們（按指戊○○及丁○○）沒錢的事等語（本院卷
        (二)第246 頁反面），實難期待被告乙○能預見丁○○並
        無付款能力之事實，自難僅因告訴人之指訴，遽認被告
        乙○有參與冒用林其煥及彭張玉妹名義偽造簽章之行為
        ，及有行使偽造私文書之主觀故意。
    (二)關於背信罪部分：本案公訴人雖認定被告乙○未確實對保
      而違背任務，致生損害於朝欽公司云云，但被告乙○於交
      付本件汽車貸款文件及所附資料時，均係依據一般辦理汽
      車貸款流程辦理，且查被告乙○幫時乃受僱於南陽公司之
      業務員，有南陽公司之回函為證（本院卷(二)第270 頁），
      該回函雖載稱：業務員協助客戶辦理汽車貸款及動產抵押
      設定時有對保義務，需確認債務人及連帶保證人之身分無
      誤等語，但亦稱：伊公司交車作業流程，因業務需要已屢
      次修訂，故本公司無法提供當年之標準作業流程等語，表
      示目前查無證據證明業務員於辦理汽車貸款之對保手續時
      ，除核對身分證件及仔細填載對保對象之各項資料外，尚
      應如何進行所謂的對保手續，自難僅依事後申請人未按期
      履行繳款義務及連帶保證人否認參與對保等事實，即逕認
      其有違背對保義務之事實。
五、綜上所述，本案因查無其他積極證據，尚難單憑前述公訴人
    所指證據，形成被告確有行使偽造私文書及背信犯行之確信
    。本案既不能證明被告犯罪，爰依法諭知無罪之判決。
據上論斷，應依刑事訴訟法第299 條第1 項前段、第301 條，刑
法第2 條前段、第28條、第210 條、第216 條、第339 條第1 項
、第47條，修正前刑法第55條後段、第41條第1 項前段，廢止前
罰金罰鍰提高標準條例第1 條前段、第2 條，中華民國九十六年
罪犯減刑條例第2 條第1 項第3 款、第7 條、第9 條，判決如主
文。
本案經檢察官顏妃琇到庭執行職務。
中    華    民    國    98    年    7     月    16    日
                  刑事第六庭  審判長法  官  潘翠雪
                                    法  官  王士珮
                                    法  官  楊明佳
以上正本證明與原本無異。
如不服本判決應於收受送達後10日向本院提出上訴書狀，並應敘
述具體理由；其未敘述上訴理由者，應於上訴期間屆滿後20日內
向本院補提理由書（均須按他造當事人之人數附繕本）「切勿逕
送上級法院」。
                                    書記官  林金良
中    華    民    國    98    年    7     月    16    日
┌──┬───────┬─────────┬──────┐
│編號│   文件名稱   │應沒收之署押及印文│    備註    │
├──┼───────┼─────────┼──────┤
│ 一 │面額58萬元、發│連帶保證人欄偽造之│他字卷第5頁 │
│    │票日為90年5 月│「彭張玉妹」、「林│            │
│    │16 日 、付款日│其煥」簽名各2 枚、│            │
│    │為90年6 月18日│印文各3 枚。      │            │
│    │之本票        │                  │            │
├──┼───────┼─────────┼──────┤
│ 二 │汽車貸款申請書│連帶保證人欄偽造之│他字卷第7頁 │
│    │              │「彭張玉妹」、「林│            │
│    │              │其煥」簽名各2 枚、│            │
│    │              │印文各2 枚。      │            │
└──┴───────┴─────────┴──────┘
附錄本案論罪科刑法條全文：
刑法第210條
偽造、變造私文書，足以生損害於公眾或他人者，處5 年以下有
期徒刑。
刑法第216條
行使第210 條至第215 條之文書者，依偽造、變造文書或登載不
實事項或使登載不實事項之規定處斷。
刑法第339條
意圖為自己或第三人不法之所有，以詐術使人將本人或第三人之
物交付者，處5 年以下有期徒刑、拘役或科或併科1 千元以下罰
金。
以前項方法得財產上不法之利益或使第三人得之者，亦同。
前二項之未遂犯罰之。


司法院資訊處製作；財團法人民間司法改革基金會備份。
